臺灣臺中地方法院民事判決
                                  109年度簡上字第277號  
上  訴  人  李秀麗  
訴訟代理人  陳樹村律師
複代理人    何志恆律師
被上訴人    廖慈瑩即廖碧茹


訴訟代理人  張柏山律師
複代理人    羅淑菁律師                    
上列當事人間債務人異議之訴事件，上訴人對於中華民國109年5
月12日本院沙鹿簡易庭107年度沙簡字第286號第一審判決提起上
訴，本院合議庭於民國110年11月5日言詞辯論終結，判決如下：
    主      文
上訴駁回。
第二審訴訟費用由上訴人負擔。
    事實及理由
一、被上訴人主張：
㈠、上訴人前以附表所示9張支票（下稱系爭支票）向本院聲請核
    發支付命令，經本院核發107年度司促字第630號支付命令（
    下稱系爭支付命令），因被上訴人未居住於戶籍地，故未收
    到系爭支付命令，嗣上訴人持系爭支付命令聲請執行，經本
    院以107年度司執字第38745號清償債務強制執行事件（下稱
    系爭執行事件）受理並通知將於民國107年6月28日至現場強
    制執行，被上訴人上網搜尋裁判書後，始知上訴人聲請核發
    支付命令及聲請強制執行之事。
㈡、惟系爭支票乃上訴人向被上訴人借票使用，非被上訴人向上
    訴人借款所簽發，因此上訴人在支票發票日屆至當日或前一
    日，應自行匯款至被上訴人銀行帳號內，用以支付所借用支
    票之票款，上訴人對被上訴人並無系爭支票債權存在，被上
    訴人依法提起本件確認之訴；又系爭支票之發票日均在民國
    96年間（請附表所示），依票據法第22條第1項規定，系爭
    支票請求權時效均已罹於法定一年時效，被上訴人得依民法
    第144條第1項規定為時效抗辯並拒絕給付，爰請求確認系爭
    執行事件之執行名義，對被上訴人之債權請求權不存在，及
    系爭執行事件之強制執行程序應予撤銷。
二、上訴人則以：
㈠、被上訴人於95年6月開始陸續向上訴人借款，然並未開立支票
    ，嗣於95年12月間，被上訴人一次開立票面金額各新臺幣（
    下同）25,000元之支票10張向上訴人借貸25萬元，然當時上
    訴人並無足夠現金貸與被上訴人，遂持系爭支票向第三人借
    貸，被上訴人、上訴人欲以轉介之方式由第三人逕與被上訴
    人成立消費借貸關係，然第三人因不認識被上訴人而要求上
    訴人背書，並要求上訴人負清償責任，故系爭（借）匯款來
    源雖係由第三人提供金錢，然消費借貸之法律關係分別存在
    於第三人與上訴人間、上訴人與被上訴人間。又第三人於交
    付借款之初曾分別表示利息數額，上訴人將此訊息轉達被上
    訴人經被上訴人同意，是上訴人與被上訴人間約定之利息，
    與上訴人與第三人間約定之利息相同，約為月息百分之2.4
    至百分之4（例如本金25,000元，月息約600元至1,000元）
    之間，並依各票據記載之到期日，作為個別清償之到期日，
    故被上訴人係開立系爭支票供作擔保以清償被上訴人對第三
    人之票據債務。
㈡、上訴人向第三人借貸後再借款給被上訴人，有上訴人匯款紀
    錄可憑，被上訴人於收受借款後所開立並交付上訴人之支票
    ，則由上訴人背書後交付第三人，嗣因系爭支票經第三人提
    示不獲兌現，再向上訴人追討，上訴人祇得清償借款取回支
    票，然上訴人向被上訴人請求還款均遭被上訴人拒絕，上訴
    人祇得向鈞院聲請核發支付命令。上訴人對被上訴人聲請支
    付命令之請求權基礎為票據請求權及消費借貸請求權。若法
    院認為上訴人無法證明有消費借貸關係，依匯款明細可證明
    被上訴人確實有收受系爭支票票款，則被上訴人就收受系爭
    金額即屬無法律上原因而受有利益，故上訴人亦得依民法第
    179條規定，請求上訴人返還利益。被上訴人主張系爭支票
    係借票給上訴人，再由上訴人存入支票帳戶以供兌現云云，
    並非屬實，上訴人對被上訴人就系爭支票上之債權，確屬存
    在。
㈢、系爭支票雖已罹於時效，然上訴人仍得依票據法第22條第4項
    利益償還請求權之規定，請求被上訴人返還之。
三、原審斟酌兩造之攻擊防禦方法後，為上訴人敗訴之判決，上
    訴人聲明不服，提起上訴，求為：㈠原判決廢棄。㈡上開廢棄
    部分，被上訴人於第一審之訴駁回。㈢第一、二審訴訟費用
    由被上訴人負擔。被上訴人則答辯聲明：㈠上訴駁回。㈡第二
    審訴訟費用由上訴人負擔。
四、兩造不爭執事項（見本院卷第169頁）：
㈠、上訴人前以附表所示支票（即系爭支票）聲請核發支付命令
    ，經本院核發系爭支付命令在案。
㈡、上訴人執系爭支付命令向本院聲請強制執行，經本院以系爭
    執行事件受理。
㈢、系爭支票為被上訴人所簽發並交付上訴人，上訴人於系爭支
    票背書後，持以向第三人借款。
㈣、系爭支票因帳戶存款不足遭退票。 
五、本院之判斷：
㈠、執行名義無確定判決同一之效力者，於執行名義成立前，如
    有債權不成立或消滅或妨礙債權人請求之事由發生，債務人
    亦得於強制執行程序終結前提起異議之訴。強制執行法第14
    條第2項定有明文。所謂消滅債權人請求之事由，例如：清
    償、提存、抵銷、免除、混同、債權讓與、債務承擔、更改
    、消滅時效完成、解除條件成就、契約解除或撤銷、另訂和
    解契約，或其他類此之情形（最高法院98年度台上字第1899
    號判決意旨參照）。本件上訴人前持系爭支付命令為執行名
    義聲請本院對被上訴人之財產為執行，經本院以系爭執行事
    件受理等情，為兩造所不爭執，而系爭執行事件尚未終結一
    情，亦經本院調取系爭執行事件卷宗核閱無訛，堪以認定。
㈡、查系爭支付命令係上訴人以其持有被上訴人簽發之系爭支票
    ，屆期提示均無法兌現而聲請本院發支付命令，請求票面金
    額合計225,000元及按週年利率6%計算之利息，並詳列系爭
    支票金額、支票號碼、發票日期、利率（票據法第133條  
    規定之年利6釐）等情，此經本院調取107年度司促字第630
    號支付命令事件卷宗核閱明確，依上訴人聲請 狀所載，可
    見上訴人持系爭支票向本院聲請核發支付命令，其主張之請
    求原因事實係其對被上訴人具有支票債權，則系爭支付命令
    是否存有消滅或妨礙債權人即上訴人請求之事由發生，即應
    以系爭支票之票款請求權為判斷。
㈢、又時效完成後，債務人得拒絕給付，民法第144條第1項定
    有明文。票據上之權利，對支票發票人自發票日起算，1年
    間不行使，因時效而消滅，票據法第22條第1項亦有明文。
    且消滅時效完成後，如債權人依原執行名義或債權憑證聲請
    法院再行強制執行時，不生中斷時效或中斷事由終止重行起
    算時效之問題，債務人自非不得對之提起債務人異議之訴，
    以排除該執行名義之執行（最高法院89年度台上字第1623號
    判決意旨參照）。查系爭支票之發票日及時效完成日分別詳
    如附表所示，上訴人於系爭支票時效完成前，未曾為請求，
    票款請求權已罹於時效，上訴人係於請求權時效完成後之10
    6年12月29日始向本院聲請發支付命令，有上訴人聲請支付
    命令狀上本院收件日期章可稽（見系爭支付命令事件卷第2
    頁），依上開說明，上訴人於系爭支票消滅時效完成後聲請
    發支付命令，縱經本院核發，仍不生中斷時效之效果，被上
    訴人自得拒絕給付。從而，被上訴人主張系爭支票之票款請
    求權不存在，核屬有據。
㈣、上訴人雖辯稱：兩造間基礎原因為借貸關係，且上訴人亦可
    主張票據法第22條第4項規定利益償還請求權、不當得利返
    還等語；惟按票據乃文義證券及無因證券，票據上之權利義
    務悉依票上所載文義定之，與其基礎之原因關係各自獨立（
    最高法院107年度台上字第1584號判決意旨參照）。又票據
    上之債權，雖依本法因時效或手續之欠缺而消滅，執票人對
    於發票人或承兌人，於其所受利益之限度，得請求償還，票
    據法第22條第4項固有明文，然按票據法第22條第4項規定利
    得償還請求權，係票據法上之一種特別權利，並非票據權利
    （最高法院88年度台上字第653號判決意旨參照）。經查，
    系爭支付命令之執行債權為支票債權，其請求權時效均已完
    成，已如前述，揆諸前揭說明，票據上之權利義務，與其基
    礎之原因關係各自獨立，且票據法第22條第4項規定之利得
    償還請求權，係票據法上之一種特別權利，並非票據權利，
    票據債權與借款債權、利益償還請求權及不當得利利益返還
    請求權各係不同債權，上訴人所主張之借款債權、不當得利
    或利益償還請求權，均非系爭支付命令所表彰之債權，自無
    適用上開借款債權等時效之餘地，上訴人所辯自難採憑。
㈤、民事訴訟法督促程序於104年7月1日修正公布施行後，民事訴
    訟法第521條第1項修正為「債務人對於支付命令未於法定期
    間合法提出異議者，支付命令得為執行名義」，修法後，支
    付命令僅有執行力，而債務人對於已確定之支付命令不服者
    ，除於債權人已聲請強制執行時，提起債務人異議之訴外，
    尚可提起確認之訴以資救濟（立法理由參照）。本件系爭支
    票票款請求權時效於系爭支付命令確定前即已完成，系爭支
    付命令確有權利障礙事由存在，被上訴人依強制執行法第14
    條第2項規定，提起債務人異議之訴，請求撤銷系爭執行事
    件之強制執行程序，應予准許。
六、綜上所述，被上訴人請求確認上訴人對系爭支付命令之債權
    請求權不存在，並依強制執行法第14條第2項之規定，請求
    撤銷系爭執行事件之強制執行程序，均屬正當，應予准許。
    原審為被上訴人敗訴之判決，理由雖有不同，但結論並無二
    致，應予維持。上訴論旨指摘原判決不當，求予廢棄改判，
    為無理由，應駁回上訴。
七、本件事證已臻明確，兩造其餘之攻擊或防禦方法及所用之證
    據，經本院斟酌後，認均不足以影響本判決之結果，爰不逐
    一論列，附此敘明。
八、據上論結，本件上訴為無理由，依民事訴訟法第436條之1第
    1項、第3項、第449條第1項、第78條，判決如主文。
中　　華　　民　　國　　110 　年　　11　　月　　26　　日
                  民事第五庭  審判長法  官  陳文爵
                                    法  官  林秀菊
                                    法  官  李蓓
以上正本係照原本製作。　　　
本判決不得上訴。　　　　　　　　　　　　　　　　　　
中　　華　　民　　國　　110 　年　　11　　月　　29　　日
                                    書記官  陳采瑜  

支票附表：
發票人：臺中商業銀行龍井分行
編號 發票日 金額（新臺幣） 時效完成日 支票號碼 1 96年1月25日 25,000元 97年1月24日 LCA0000000 2 96年2月25日 25,000元 97年2月24日 LCA0000000 3 96年3月25日 25,000元 97年3月24日 LCA0000000 4 96年4月25日 25,000元 97年4月24日 LCA0000000 5 96年1月18日 25,000元 97年1月17日 LCA0000000 6 96年1月31日 25,000元 97年1月30日 LCA0000000 7 96年1月20日 25,000元 97年1月19日 LCA0000000 8 96年1月18日 25,000元 97年1月17日 LCA0000000 9 96年1月27日 25,000元 97年1月26日 LCA0000000